ACORDAO-COMPLETO-2505039

ACÓRDÃO 2175/2021 ATA 36/2021 - PLENÁRIO

VISTOS, relatados e discutidos estes autos de Representação com pedido de medida cautelar, por meio da qual a Empresa Epson do Brasil Indústria e Comércio Ltda. noticiou a este Tribunal alegadas irregularidades que teriam ocorrido no Pregão Eletrônico nº 14/2021, promovido pelo Ministério do Turismo - UASG 540004, cujo objeto é a contratação de empresa especializada na prestação de serviços de impressão (outsourcing) com fornecimento de equipamentos, sistema de gerenciamento de impressões e bilhetagem, solução de digitalização e OCR, manutenção preventiva e corretiva dos equipamentos com fornecimento de peças e componentes, suprimentos, insumos/consumíveis (exceto papel) , sob demanda nas dependências do Ministério do Turismo,
ACORDAM os Ministros do Tribunal de Contas da União, reunidos em Sessão Plenária, ante as razões expostas pelo Relator, em:
9.1. conhecer da representação, satisfeitos os requisitos de admissibilidade constantes no art. 113, § 1º, da Lei 8.666/1993, c/c o art. 237, inciso VII e parágrafo único, do Regimento Interno/TCU, e no art. 103, § 1º, da Resolução - TCU 259/2014, para, no mérito, considerá-la improcedente;
9.2. indeferir o pedido de concessão de medida cautelar formulado pela representante, tendo em vista a inexistência dos elementos necessários para sua adoção;
9.3. dar ciência desta deliberação ao Ministério do Turismo e à representante, acompanhada de cópia da instrução da unidade técnica constante da peça 17;
9.4. solicitar à Secretaria de Governo Digital do Ministério da Economia (SGD/ME) que avalie a necessidade de alteração do guia "Boas práticas, orientações e vedações para contratação de serviços de outsourcing de impressão" quanto à vedação ou não da utilização de equipamentos jato de tinta na prestação desse tipo de serviço (outsourcing de impressão) , tendo em vista os fundamentos constantes dos argumentos e as informações trazidas neste processo, encaminhados pela representante;
9.5 encaminhar à Secretaria de Governo Digital do Ministério da Economia (SGD/ME) cópia das peças um e oito dos presentes autos, para conhecimento e análise daquela Secretaria quanto à solicitação exarada no item 9.4 desta decisão;
9.6. arquivar estes autos, nos termos do art. 250, I, c/c art. 169, V, do Regimento Interno deste Tribunal.

Representação sobre possíveis irregularidades em pregão eletrônico cujo objeto é a contratação de empresa especializada na prestação de serviços de impressão (outsourcing) com fornecimento de equipamentos, sistema de gerenciamento de impressões e bilhetagem, solução de digitalização e OCR.

Ministério do Turismo.

3. Representante:   Epson do Brasil Indústria e Comércio Ltda. (CNPJ  52.106.911.0003-63).

13.1. Ministros presentes: Ana Arraes (Presidente), Walton Alencar Rodrigues, Benjamin Zymler, Augusto Nardes, Aroldo Cedraz, Raimundo Carreiro, Bruno Dantas, Vital do Rêgo e Jorge Oliveira.
13.2. Ministros-Substitutos presentes: Augusto Sherman Cavalcanti (Relator), Marcos Bemquerer Costa e André Luís de Carvalho.

ACORDAO-COMPLETO-2528400

Acórdão de Relação 505/2022 - Plenário

Acórdão de Relação

AUGUSTO SHERMAN

Adoto, como relatório, excerto da instrução vazada à peça 17 destes autos, anuída pela titular responsável pela Secretaria de Controle Externo de Aquisições Logísticas (Selog) (peça 18) :
Instrução Inicial de Representação com Pedido de Cautelar
	A. Identificação do Processo

	TC Processo 036.232/2021-1
	Conhecimento. Indeferimento de cautelar. Mérito. Improcedente. Arquivamento.

	Unidade Jurisdicionada
	Uasg

	Ministério do Turismo
	540004

	Representante
	CNPJ
	Procuração

	Epson do Brasil Ind. E Com. Ltda.
	52.103.911/0003-63
	Peça 3

	Objeto da Contratação

	Contratação de empresa especializada na prestação de serviços de impressão (outsourcing) com fornecimento de equipamentos, sistema de gerenciamento de impressões e bilhetagem, solução de digitalização e OCR, manutenção preventiva e corretiva dos equipamentos com fornecimento de peças e componentes, suprimentos, insumos/consumíveis (exceto papel) , sob demanda nas dependências do Ministério do Turismo, conforme condições, quantidades e exigências estabelecidas no Edital e seus anexos (peça 4, p. 1) .

	Procedimento Auxiliar de Contratação  
	Modalidade  
	Número do Certame

	Não se aplica
	Pregão Eletrônico
	14/2021

	Modo de Disputa
	Critério de Julgamento

	Aberto
	Menor preço global

	Vigência
	Valor Estimado

	48 meses, prorrogável por mais 12 meses (peça 5, p. 1) 
	R$ 2.462,232,96

	Legislação que Rege o Certame

	Lei 10.520/2002 (Lei do Pregão) e subsidiariamente a Lei 8.666/1993

	Fase do Certame

	Sessão iniciada em 16/8/2021 e atualmente suspensa para análise de documentação da licitante classificada em primeiro lugar (Simpress Comércio, Locação e Serviços Ltda) , com o valor total proposto de R$ 1.835.066,40, com previsão de retomada do pregão a partir do dia 24/8/2021 (peça 12) . 

	B. Alegações do Representante 

	O representante alega, em suma, que (peça 1) : 
1.1. apresentou impugnação ao edital em questão, questionando, em síntese, a restrição à utilização da tecnologia jato de tinta nos requisitos técnicos do instrumento convocatório; 
1.2. o edital, ao se basear em documento tecnicamente obsoleto, denominado "Boas Práticas, orientações e vedações para contratação de serviços de outsourcing de impressão", vinculado à Portaria MP/STI 20/2016, incorreu em restrição à competitividade e à busca da proposta mais vantajosa;
1.3. a impugnação foi indeferida pelo órgão nos seguintes termos:
A análise considerou a legislação que rege as contratações e aquisições públicas, principalmente o preconizado pela Portaria nº 20, de 14 de junho de 2016, da Secretaria de Tecnologia da Informação (STI) do então Ministério do Planejamento, Desenvolvimento e Gestão, atual Ministério da Economia, que dispõe sobre orientações para contratação de soluções de Tecnologia da Informação no âmbito da Administração Pública Federal direta, autárquica e fundacional e dá outras providências, mais especificamente o documento de Boas Práticas, orientações e vedações para contratação de serviços de outsourcing de impressão atualmente vigente. 
Em relação aos argumentos de desatualização do documento de Boas Práticas, orientações e vedações para contratação de serviços de outsourcing de impressão, publicado originalmente em 20 de janeiro de 2017, informa-se que o referido guia, não só continua vigente, conforme determinação da Portaria nº 20, de 14 de junho de 2016, como é também amplamente utilizado no âmbito da Administração Pública, sendo que a maioria dos Contratos Administrativos atualmente vigentes, consultados, seguem os ditames daquele normativo, mantendo-se a padronização das contratações em âmbito público conforme diretrizes do Ministério da Economia. 
Cumpre ressaltar que, no Ministério da Economia, encontra-se em estudo a elaboração de novo guia de boas práticas para contratação de serviços de outsourcing de impressão, que deve substituir o atualmente vigente, porém, o estabelecimento de novas regras ainda não está definido, sendo necessário um conjunto de ações e análises a serem realizadas por aquele órgão até a publicação de uma versão atualizada do documento, devendo aos planejamentos de contratações em curso seguir as atuais diretrizes. 
Ressalta ainda que as especificações definidas, como mencionado, são condizentes com as necessidades do órgão, além de, conforme consulta realizada a diversos fornecedores e análise de outros certames, possuir tecnologia atual, eficiente e amplamente oferecida pelo mercado, o que garante competividade, sem perda de qualidade dos serviços. 
Assim, depreende-se que o Edital 14/2021 não trouxe regras ou inovações que venham a restringir a competividade do certame, uma vez que o normatizado por meio do documento de Boas Práticas, orientações e vedações para contratação de outsourcing de impressão está em vigor, é amplamente praticado no âmbito da Administração Pública e conhecido pelo mercado fornecedor. 
Em virtude das razões acima expostas, recomenda-se o INDEFERIMENTO do pedido, mantendo-se inalteradas as regras estabelecidas no Edital e seus Anexos.
1.4. de forma objetiva, as irregularidades cometidas no caso em questão são decorrentes dos seguintes fatos: 
restrição de competitividade no certame, por não possibilitar a oferta pelas licitantes de tecnologia de jato de tinta; e
o documento de Boas Práticas, orientações e vedações para contratação de serviços de outsourcing de impressão se encontra notoriamente desatualizado e não reflete o avanço tecnológico sofrido por essa tecnologia, que atualmente apresenta equivalência ou superioridade às tecnologias eletrofotográficas a seco, laser ou LED.
1.5. as disposições ali constantes se tornaram defasadas e hoje funcionam como obstáculo à obtenção da maior competitividade nas contratações de outsourcing de impressão pela Administração Pública Federal. 
1.6. o caráter defasado foi reconhecido recentemente pelo Ministério da Economia, ao abrir Consulta Pública para receber contribuições com vistas a alterações no Guia de Boas Práticas para a contratação do serviço de outsourcing de impressão:
3.9 Com os recentes avanços da tecnologia a jato de tinta, no mercado corporativo, os resultados das páginas impressas entre um equipamento laser, led ou das novas inkjet (jato de tinta) são comparáveis e equivalentes. Sendo assim, de modo a ampliar a competitividade no setor de outsourcing de impressão, considera-se também que as impressoras a jato de tinta, voltadas ao mercado corporativo, podem ser utilizadas nas contratações de outsourcing de impressão. Sendo assim, recomenda-se que no termo de referência, em contratações de outsourcing de impressão, seja utilizada a nomenclatura: tecnologia laser, LED, jato de tinta ou equivalente.
1.7. dado que houve uma mudança recente, acessível, de menor custo e transformadora nas impressoras e multifuncionais jatos de tinta corporativas, mostra-se indevida a reprodução irrestrita da vedação. Ou seja, afigura-se desproporcional a relação entre a necessidade da contratação e os requisitos estabelecidos para atendê-la.
1.8. em razão da dinamicidade de soluções tecnológicas, que passam por uma atualização constante, seja dos equipamentos, seja no tocante à chegada de tecnologias mais avançadas de impressão no mercado, seja através da atualização dos softwares de impressão, afigura-se indispensável a revisão cíclica, inclusive dos normativos, que orientam a especificação de requisitos técnicos para licitação e vinculam os órgãos da Administração Pública Federal. 
Ao final, requer, com fundamento no art. 276 do Regimento Interno desse Tribunal, seja deferida medida cautelar inaudita altera parte para: 
suspender o Pregão Eletrônico 14/2021 do Ministério do Turismo na fase em que se encontra, até decisão de mérito da presente representação; 
suspender a emissão da primeira ordem de serviço, até o julgamento do mérito da presente representação; 
seja realizada oitiva do Ministério do Turismo para que se manifeste sobre os termos da presente representação; 
no mérito, o provimento da representação, para determinar ao Ministério do Turismo que: 
d.1) altere os Anexos II e III do Termo de Referência, possibilitando que o objeto da contratação alcance também a tecnologia de impressão jato de tinta, reconhecidamente equivalente à tecnologia eletrofotográfica a seco; 
d.2) deixe de utilizar o manual de "Boas Práticas, orientações e vedações para contratação de serviços de outsourcing de impressão", vinculadas à Portaria MP/STI  20/2016, notadamente os itens 2.3.2, 2.8 e 2.4.

	C. Exame de Admissibilidade

	Legitimidade do Autor

	O representante possui legitimidade para representar ao Tribunal?
 (Fundamento em lei específica: art. 113, § 1º, da Lei 8.666/1993; Fundamento no Regimento Interno/TCU: art. 237, inciso VII e parágrafo único) 
	Sim

	Redação em Linguagem Compreensível

	A representação está redigida em linguagem clara e objetiva, contém nome legível, qualificação e endereço do representante?
 (Fundamento: art. 235 do Regimento Interno/TCU) 
	Sim

	Indício Concernente à Irregularidade ou Ilegalidade

	A representação encontra-se acompanhada do indício concernente à irregularidade ou ilegalidade apontada pelo autor?
 (Fundamento: art. 235 do Regimento Interno/TCU) 
	Sim

	Competência do TCU

	A representação trata de matéria de competência do TCU?
 (Fundamento: art. 235 do Regimento Interno/TCU) 
	Sim

	Interesse Público

	Os argumentos do autor indicam a possibilidade de existência de interesse público, caso restem comprovadas as supostas irregularidades apontadas na peça inicial.
 (Fundamento: art. 103, § 1º, da Resolução - TCU 259/2014) 
	Sim

	Análise quanto ao interesse público: Confirmadas as alegações do representante, restará configurada restrição indevida à competição. 

	Conclusão quanto ao Exame de Admissibilidade

	Presentes todos os requisitos de admissibilidade constantes no art. 113, § 1º, da Lei 8.666/1993, c/c o art. 237, inciso VII e parágrafo único, do Regimento Interno/TCU, e no art. 103, § 1º, da Resolução - TCU 259/2014, a representação deve ser conhecida.

	D. Medida Cautelar - Avaliação dos Pressupostos

	Perigo da Demora

	Há decisão judicial ou administrativa, sem especificação de prazo, para suspender o andamento do processo licitatório ou a contratação?
	Não

	No caso de contratações não decorrentes de Registro de Preços:
	O contrato decorrente do certame já foi assinado?
	Não

	Análise:

	Está configurado o pressuposto do perigo da demora em razão de o pregão estar com previsão de retorno para o dia 24/8/2021.

	Perigo da Demora Reverso

	O serviço/bem é essencial ao funcionamento das atividades da Unidade Jurisdicionada?
	Sim

	A Unidade Jurisdicionada está coberta contratualmente pelo serviço com razoável vigência (há a possibilidade de voltar a fase ou refazer o certame, a depender da consequência da concessão de cautelar no caso concreto) ou admite prorrogação excepcional?
	Não há informação

	Caso haja a possibilidade de manutenção do contrato com a atual prestadora dos serviços, as condições dessa contratação seriam melhores (menor preço e atendimento satisfatório) que o que se está em vias de contratar?
	Não há informação

	Análise:

	Não há como concluir acerca da presença do pressuposto, uma vez que não há informações sobre como o serviço é atualmente prestado no âmbito do Ministério do Turismo. 

	Plausibilidade Jurídica

	A Unidade Jurisdicionada está sujeita aos normativos supostamente infringidos?
	Sim

	Há plausibilidade nas alegações do representante ou nas verificações realizadas pela Unidade Técnica?
	Sim

	Há indício de sobrepreço ou superfaturamento?
	Não

	Há grave risco de lesão ao erário, inexecução ou execução insatisfatória do objeto?
	Não

	Análise quanto à plausibilidade jurídica e quanto à necessidade de adoção de medida cautelar:

	Conforme resumido acima, o PE 14/2021 trata de contratação de outsourcing de impressão, por meio de grupo único composto por quatro itens, cada um deles de acordo com o tipo de impressora utilizada na prestação dos serviços e a respectiva franquia mínima (peça 6, p. 2) :
Já o valor total estimado da contratação, para o período de 12 meses, está detalhado na tabela abaixo (peça 6, p. 18) :
A sessão pública do pregão foi aberta dia 16/8/2021, contando com a participação de quatro empresas licitantes, dentre as quais não consta a ora representante, estando classificada em primeiro lugar atualmente a Simpress Comércio, Locação e Serviços Ltda, com os seguintes valores para cada item do grupo (peça 12, p. 1) :
Senhor pregoeiro, não medimos esforços e chegamos aos valores abaixo apresentados: Para o item 1 - R$ 327.784,32 / item 2 - R$ 109.264,32 / item 3 - R$ 1.021.020,00 e item 4 - R$ 376.997,76. Desta forma os valores unitários ajustados ficaram: Item 1 - R$ 0,12 / Item2 - R$ 0,06 / Item 3 - R$ 0,65 e Item 4 - R$ 0,36. Proposta final atualizada R$ 1.835.066,40.
Após o encerramento da fase de lances, o pregoeiro, em 17/8/2021, suspendeu o certame até 24/8/2021 para análise da documentação apresentada pela empresa Simpress (peça 12, p. 1) . 
O cerne das alegações trazidas pelo representante refere-se à impossibilidade de utilização de impressoras do tipo jato de tinta, conforme estabelecido no Anexo II do Termo de Referência (peça 6, p. 30) . Tal requisito, segundo a empresa, seria restritivo e sua fundamentação se baseia em documento supostamente desatualizado do Ministério da Economia (Boas práticas, orientações e vedações para contratação de serviços de outsourcing de impressão - aprovado pela Portaria MP/STI 20/2016) . 
Os mesmos argumentos foram utilizados pelo representante para impugnar o edital, tendo sido o pedido indeferido pelo órgão contratante, considerando que as orientações do Ministério da Economia, no sentido de vedação da tecnologia jato de tinta para esse tipo de objeto, seguem em vigor. 
De fato, a Portaria MP/STI 20/2016 está vigente e seu artigo 1º, inciso II, assim dispõe (peça 16) :
Art. 1º As contratações de soluções de Tecnologia da Informação (TI) pelos órgãos e entidades integrantes do Sistema de Administração dos Recursos de Tecnologia da Informação (SISP) devem: 
II - observar as boas práticas, vedações e orientações constantes no sítio Orientações para Contratação de Soluções de TI, do Núcleo de Contratações de TI do SISP (NCTI) (http://governoeletronico.gov.br/sispconteudo/nucleo-de-contratacoes-de-ti/orientacoes-de-ti) ;e
Já o documento "Boas práticas, orientações e vedações para contratação de serviços de outsourcing de impressão" (peça 15) estabelece: 
Este documento de Boas práticas, Orientações e Vedações tem força normativa legal, estando vinculado à Portaria MP/STI nº 20, de 14 de junho de 2016, na forma de anexo, tendo sido assinado, em sua última versão, pelo Secretário de Tecnologia da Informação do Ministério do Planejamento, Desenvolvimento e Gestão em 20/01/2017 e publicado na mesma data. (grifado) 
 (...) 
2.4 Desta forma, ficam vedadas as seguintes exigências: 
g) Especificação de tecnologias jato de tinta ou cera sólida (a primeira pelo baixo rendimento dos cartuchos de tinta para grandes volumes e custo mais elevado por página e a segunda pela restrição da competitividade) . (grifado) 
Ocorre que tal documento está em revisão pela atual Secretaria de Governo Digital (SGD/ME) , órgão que incorporou as funções da antiga STI/MP no que tange à regulamentação das contratações de TI. No período de 7 a 25 de junho de 2021, a SGD realizou consulta pública acerca de possíveis atualizações no guia de contratações de outsourcing de impressão.
Umas das mudanças em análise é exatamente a permissão para utilização de impressoras jatos de tinta, a fim de aumentar a competitividade nos certames, conforme item 3.9 da consulta:
3.9 Com os recentes avanços da tecnologia a jato de tinta, no mercado corporativo, os resultados das páginas impressas entre um equipamento laser, led ou das novas inkjet (jato de tinta) são comparáveis e equivalentes. Sendo assim, de modo a ampliar a competitividade no setor de outsourcing de impressão, considera-se também que as impressoras a jato de tinta, voltadas ao mercado corporativo, podem ser utilizadas nas contratações de outsourcing de impressão. Sendo assim, recomenda-se que no termo de referência, em contratações de outsourcing de impressão, seja utilizada a nomenclatura: tecnologia laser, LED, jato de tinta ou equivalente.   
Sobre essa questão, especificamente, há três comentários em resposta, todos contrários à utilização da tecnologia de impressão em jato de tinta, com base em diferentes argumentos, a exemplo do abaixo transcrito e realizado pela Simpress, atual classificada em primeiro lugar no certame (peça 13, p. 1) :
Como já informado em item anterior a tecnologia jato de tinta tem suas limitações, vejamos:
1 - Robustez (Jato de Tinta) 
Mesmo com o avanço da tecnologia, as impressoras jato de tinta ainda necessitam de cuidados especiais para garantir o seu perfeito funcionamento, sendo eles:
- Garantir que o fluxo (movimentação) da tinta seja ativo entre o cartucho ou bolsa até a cabeça de impressão (não pode ficar parado por muito tempo) , do contrário, todo o sistema de abastecimento da tinta pode entrar em colapso (a tinta resseca nas mangueiras e/ou os bicos da cabeça de impressão podem ficar entupidos ou ressecados) .
- Controle de variação da rede elétrica (pequenas variações afetam o sistema de imagem) .
- Movimentação (frágil a movimentação física e impactos) .
Nota.: Sabemos que ambientes de escritório, setores da indústria, logística, educação, governo e outros, estão expostos a diversas condições, logo, exigem de um dispositivo de impressão o mais alto nível de robustez e disponibilidade.
2 - Velocidade e Capacidade de produção (Jato de Tinta) 
Conforme citado no item 1 (Robustez) , para evitar impacto ao sistema de abastecimento de tinta e cabeça de impressão, a velocidade e a capacidade de produção são afetadas diretamente. Além disso, a tecnologia da cabeça é do tipo que se movimenta, desta forma, não acompanha a mesma velocidade do sistema de tracionamento do papel, o que força o fabricante a trabalhar com velocidade de impressão reduzida e menor capacidade de produção.
*Mesmo alguns sistemas com cabeça de impressão fixa, não permitem alta produção, devido à fragilidade no sistema de imagem.
Nota.: Locais que possuem ilhas de impressão compartilhadas entre os departamentos podem precisar de mais dispositivos que o normal, se utilizar a tecnologia jato de tinta. Isso vai contra a criação de ilhas e pools de impressão que é uma das recomendações do próprio caderno em tela.
Todas as contribuições estão com status "pendente", sendo razoável supor que, até o momento, a SGD ainda não decidiu sobre o mérito da questão, ou seja, se será ou não retirada a vedação da utilização da tecnologia jato de tinta nesse tipo de serviço.
De fato, não se pode olvidar que o edital do PE 14/2021 está no estrito cumprimento do previso no guia "Boas práticas, orientações e vedações para contratação de serviços de outsourcing de impressão", o qual tem caráter vinculante para o Ministério de Turismo, nos termos da Portaria MP/STI 20/2016, ainda em vigor.
Não se pode descartar também a relevância desse tipo de atuação da SGD, no sentido de regulamentar e expedir orientação aos jurisdicionados quanto às contratações de TI (no caso, a padronização dos requisitos técnicos dos equipamentos) , sem a qual a elaboração de editais e termos de referência seria ainda mais custosa para cada órgão contratante.
Por outro lado, é fundamental a periódica revisão de tais orientações, ainda mais na área de tecnologia da informação, considerando o rápido avanço desse mercado, o que efetivamente já está sendo feito pela SGD, conforme se observa a partir da consulta pública encerrada em 25/6/2021. 
Diante desse contexto, não seria razoável supor que o edital do PE 14/2021, em desacordo com expressa vedação existente em orientação da SGD/ME, que é vinculante para o Ministério do Turismo, permitisse a utilização de equipamentos do tipo jato de tinta na prestação dos serviços de outsourcing de impressão. 
No entanto, cabe ressaltar que os argumentos da representante apresentam uma série de fundamentos técnicos a justificar eventual remoção dessa vedação. Assim, como a SGD está promovendo uma análise dessa vedação, é oportuno neste momento encaminhar àquela Secretaria as informações trazidas neste processo, de forma que ela considere tais fundamentos na sua análise final quanto à vedação ou não da utilização de equipamentos jato de tinta na prestação desse tipo de serviço.
Assim, está afastado o pressuposto da plausibilidade jurídica, uma vez que a vedação à utilização de equipamentos jato de tinta, prevista no edital do PE 14/2021, está em conformidade com os estritos termos da Portaria MP/STI 20/20216. 
Feitas essas considerações, propõe-se indeferir o pedido de medida cautelar, uma vez ausente o pressuposto da plausibilidade jurídica, essencial para sua concessão. 
Além disso, as informações presentes nos autos permitem analisar desde já o mérito da presente representação como improcedente. 

	E. Impacto dos Encaminhamentos Propostos

	Haverá impacto relevante na Unidade Jurisdicionada e/ou na sociedade, decorrente dos encaminhamentos propostos?
	Não

	F. Pedido de Ingresso aos Autos, de Informações/Vistas/Cópias, e de Sustentação Oral

	Há pedido de ingresso aos autos?
	Não

	Há pedido de informações/vistas/cópia do processo?
	Não

	Há pedido de sustentação oral?
	Não

	G. Processos Conexos e Apensos

	Há processos conexos noticiando possíveis irregularidades na contratação ora em análise?
	Não

	Há processos apensos?
	Não

	H. Proposta de Encaminhamento

	Em virtude do exposto, propõe-se:
1.9. conhecer da representação, satisfeitos os requisitos de admissibilidade constantes no art. 113, § 1º, da Lei 8.666/1993, c/c o art. 237, inciso VII e parágrafo único, do Regimento Interno/TCU, e no art. 103, § 1º, da Resolução - TCU 259/2014;
1.10. no mérito, considerar a presente representação improcedente;
1.11. indeferir o pedido de concessão de medida cautelar formulado pelo representante, tendo em vista a inexistência dos elementos necessários para sua adoção;
1.12. informar ao Ministério do Turismo e ao representante do acórdão que vier a ser proferido, destacando que o relatório e o voto que fundamentam a deliberação ora encaminhada podem ser acessados por meio do endereço eletrônico www.tcu.gov.br/acordaos; e
1.13. encaminhar a Secretaria de Governo Digital do Ministério da Economia (SGD/ME) cópia das peças um e oito dos presentes autos, para conhecimento e análise daquela Secretaria quanto ao teor das informações trazidas pela representante para fundamentar eventual exclusão, do guia "Boas práticas, orientações e vedações para contratação de serviços de outsourcing de impressão", da vedação à utilização de impressoras jato de tinta na prestação desse tipo de serviço.
1.14. arquivar os presentes autos, nos termos do art. 250, I, c/c art. 169, III, do Regimento Interno deste Tribunal.

É o Relatório.

André Luís Costa Vaz Almeida (284.009.685-49); Jorge Ulisses Jacoby Fernandes (OAB/DF nº 6.546) e outros, representando Epson do Brasil Indústria e Comércio Limitada.

Não atuou.

REPRESENTAÇÃO COM PEDIDO DE CAUTELAR. PROCESSO LICITATÓRIO CONDUZIDO PELO MINISTÉRIO DO TURISMO PARA CONTRATAÇÃO DE EMPRESA ESPECIALIZADA NA PRESTAÇÃO DE SERVIÇOS DE IMPRESSÃO (OUTSOURCING). CONHECIMENTO. INDEFERIMENTO DA MEDIDA CAUTELAR. IMPROCEDÊNCIA DAS ALEGAÇÕES.

REPRESENTAÇÃO (REPR)

Secretaria de Controle Externo de Aquisições Logísticas (Selog).

Cuidam os autos de Representação com pedido de medida cautelar, por meio da qual a Empresa Epson do Brasil Indústria e Comércio Ltda. noticiou a este Tribunal alegadas irregularidades que teriam ocorrido no Pregão Eletrônico nº 14/2021, promovido pelo Ministério do Turismo - UASG 540004, cujo objeto é a contratação de empresa especializada na prestação de serviços de impressão (outsourcing) com fornecimento de equipamentos, sistema de gerenciamento de impressões e bilhetagem, solução de digitalização e OCR, manutenção preventiva e corretiva dos equipamentos com fornecimento de peças e componentes, suprimentos, insumos/consumíveis (exceto papel) , sob demanda nas dependências do Ministério do Turismo (peça 4, p. 1) .
A representante alega, em suma, que (peça 1) :
apresentou impugnação ao edital em questão, questionando, em síntese, a restrição à utilização da tecnologia jato de tinta nos requisitos técnicos do instrumento convocatório; e
o edital, ao se basear em documento tecnicamente obsoleto, denominado "Boas Práticas, orientações e vedações para contratação de serviços de outsourcing de impressão", vinculado à Portaria MP/STI 20/2016, incorreu em restrição à competitividade e à busca da proposta mais vantajosa.
Ao final, a representante requer que seja deferida medida cautelar inaudita altera pars para: (i) suspender o Pregão Eletrônico 14/2021 do Ministério do Turismo na fase em que se encontra, até decisão de mérito da presente representação; (ii) suspender a emissão da primeira ordem de serviço, até o julgamento do mérito desta representação; (iii) seja realizada oitiva do Ministério do Turismo para que se manifeste sobre os termos da presente representação; (iv) determinar ao Ministério do Turismo que altere os Anexos II e III do Termo de Referência, possibilitando que o objeto da contratação alcance também a tecnologia de impressão jato de tinta, reconhecidamente equivalente à tecnologia eletrofotográfica a seco; e (v) determinar ao Ministério do Turismo que deixe de utilizar o manual de "Boas Práticas, orientações e vedações para contratação de serviços de outsourcing de impressão", vinculadas à Portaria MP/STI  20/2016, notadamente os itens 2.3.2, 2.8 e 2.4.
Em seu exame (peças 17 e 18) , a Secretaria de Controle Externo de Aquisições Logísticas (Selog) propõe o indeferimento da medida cautelar, tendo em vista a inexistência dos elementos necessários para sua adoção e, no mérito, considerar a presente representação improcedente.
Acolho a proposta da unidade técnica deste Tribunal, incorporando os seus fundamentos às minhas razões de decidir.
Preliminarmente, a representação deve ser conhecida pois estão presentes os requisitos de admissibilidade constantes no art. 113, § 1º, da Lei 8.666/1993, c/c o art. 237, inciso VII e parágrafo único, do Regimento Interno/TCU, e no art. 103, § 1º, da Resolução - TCU 259/2014.
A sessão ocorreu em 16/8/2021, sendo suspensa para análise de documentação da licitante classificada em primeiro lugar (Simpress Comércio, Locação e Serviços Ltda.) , com o valor total proposto de R$ 1.835.066,40 e com previsão de retomada do pregão a partir do dia 24/8/2021 (peça 12) .
Observo que, ante a possibilidade da iminente retomada do pregão, está configurado o pressuposto do perigo da demora. Já em relação ao perigo da demora reverso não há como concluir acerca da presença desse pressuposto, uma vez que não há informações sobre como o serviço a ser contratado é atualmente prestado no âmbito do Ministério do Turismo.
Quanto à presença da plausibilidade jurídica nos argumentos trazidos pela representante, verifico que as supostas irregularidades aduzidas não procedem, conforme análise que apresento a seguir.
O cerne das alegações trazidas pela representante refere-se à impossibilidade de utilização de impressoras do tipo jato de tinta, conforme estabelecido no Anexo II do Termo de Referência (peça 6, p. 30) . Tal requisito, segundo a empresa, seria restritivo e sua fundamentação baseia-se em documento supostamente desatualizado do Ministério da Economia (Boas práticas, orientações e vedações para contratação de serviços de outsourcing de impressão - aprovado pela Portaria MP/STI 20/2016) .
Verifico que os mesmos argumentos foram utilizados pela representante para impugnar o edital, tendo sido o pedido indeferido pelo órgão contratante, considerando que as orientações do Ministério da Economia, no sentido de vedação da tecnologia jato de tinta para esse tipo de objeto, seguem em vigor.
De fato, a Portaria MP/STI 20/2016 está vigente e seu artigo 1º, inciso II, assim dispõe (peça 16) :
"Art. 1º As contratações de soluções de Tecnologia da Informação (TI) pelos órgãos e entidades integrantes do Sistema de Administração dos Recursos de Tecnologia da Informação (SISP) devem: 
II - observar as boas práticas, vedações e orientações constantes no sítio Orientações para Contratação de Soluções de TI, do Núcleo de Contratações de TI do SISP (NCTI) (http://governoeletronico.gov.br/sispconteudo/nucleo-de-contratacoes-de-ti/orientacoes-de-ti) ".
Já o documento "Boas práticas, orientações e vedações para contratação de serviços de outsourcing de impressão" (peça 15) estabelece:
"Este documento de Boas práticas, Orientações e Vedações tem força normativa legal, estando vinculado à Portaria MP/STI nº 20, de 14 de junho de 2016, na forma de anexo, tendo sido assinado, em sua última versão, pelo Secretário de Tecnologia da Informação do Ministério do Planejamento, Desenvolvimento e Gestão em 20/01/2017 e publicado na mesma data. (grifado) 
 (...) 
2.4 Desta forma, ficam vedadas as seguintes exigências: 
g) Especificação de tecnologias jato de tinta ou cera sólida (a primeira pelo baixo rendimento dos cartuchos de tinta para grandes volumes e custo mais elevado por página e a segunda pela restrição da competitividade) ". (Grifei) .
Ocorre que tal documento está em revisão pela atual Secretaria de Governo Digital (SGD/ME) , sendo que uma das mudanças em análise é exatamente a permissão para utilização de impressoras jatos de tinta, a fim de aumentar a competitividade nos certames. No entanto, até o momento, a SGD ainda não decidiu sobre o mérito da questão, ou seja, se será ou não retirada a vedação da utilização da tecnologia jato de tinta nesse tipo de serviço.
Nesse sentido, verifica-se que o Edital do PE 14/2021 está no estrito cumprimento do previsto no guia "Boas práticas, orientações e vedações para contratação de serviços de outsourcing de impressão", o qual tem caráter vinculante para o Ministério de Turismo, nos termos da Portaria MP/STI 20/2016, ainda em vigor.
Não se pode descartar também a relevância desse tipo de atuação da SGD, no sentido de regulamentar e expedir orientação aos jurisdicionados quanto às contratações de TI (no caso, a padronização dos requisitos técnicos dos equipamentos) , sem a qual a elaboração de editais e termos de referência seria ainda mais custosa para cada órgão contratante.
Diante desse contexto, não seria razoável supor que o Edital do PE 14/2021, em desacordo com expressa vedação existente em orientação da SGD/ME, que é vinculante para o Ministério do Turismo, permitisse a utilização de equipamentos do tipo jato de tinta na prestação dos serviços de outsourcing de impressão.
Assim, está afastado o pressuposto da plausibilidade jurídica, uma vez que a vedação à utilização de equipamentos jato de tinta, prevista no Edital do PE 14/2021, está em conformidade com os estritos termos da Portaria MP/STI 20/2016.
Em vista disso, proponho seja indeferida a medida cautelar pleiteada, tendo em vista a ausência do pressuposto da plausibilidade jurídica nos argumentos trazidos pela representante, necessário para sua adoção e, uma vez que as supostas irregularidades alegadas não se confirmaram, considero que a presente representação deva ser julgada improcedente.
Por fim, cabe ressaltar que os argumentos da representante apresentam uma série de fundamentos técnicos a justificar eventual remoção dessa vedação. Assim, como a SGD está promovendo uma análise dessa vedação, considero oportuno solicitar à essa Secretaria do Ministério da Economia que avalie a necessidade de alteração do guia quanto à vedação ou não da utilização de equipamentos jato de tinta na prestação de serviços de impressão (outsourcing) , diante dos fundamentos constantes dos argumentos e das informações trazidas neste processo, encaminhados pela representante.
Ante o exposto, manifesto-me por que o Tribunal aprove o Acórdão que ora submeto à deliberação deste Colegiado.
TCU, Sala das Sessões, em 15 de setembro de 2021. 
AUGUSTO SHERMAN CAVALCANTI 
Relator